臺灣基隆地方法院民事判決　　　　　　 99年度基家簡字第4號
原　　　告　蔡素惠
訴訟代理人　陳英鳳律師
被　　　告　蔡志鴻
訴訟代理人　黃雅羚律師
　　　　　　黃丁風律師
上列當事人間遷讓房屋事件，本院於民國100年3月3日言詞辯論
終結，判決如下：
    主  文
原告之訴及假執行之聲請均駁回。
訴訟費用新台幣參仟伍佰參拾元由原告負擔。
    理  由
一、原告主張：
  (一)於民國49年間，父蔡隆海建造門牌號碼基隆市○○路36巷19
    號之房屋，嗣於66年間房屋因風災受損，政府允許翻修或重
    建，原告遂提議在上開房屋旁增建1間房屋，即門牌號碼基
    隆市○○路36巷19之1號房屋（下稱系爭房屋），並同意以
    原告先前交由父母保管之積蓄支應，由於平日原告外出工作
    ，故興建事宜全權委由雙親與被告處理，興建完成後，亦將
    系爭房屋之稅籍登記為原告名義。71年11月間，父親與原告
    協商，於系爭房屋坐落土地上再加蓋2樓石綿瓦房舍，以利
    原告一家人居住，母親蔡江抱娥亦由一樓搬到二樓與原告同
    住，幫忙照顧小女。71年至81年間，因所加蓋之2樓石綿瓦
    房舍並無衛浴、廚房，生活機能不足，原告考慮在系爭房屋
    後方空地再增建（即為系爭房屋後段1-2樓），以補足2樓缺
    少的衛浴與廚房設備，原告曾詢問被告是否願意連同其持有
    土地一起興建，被告表示該土地為其所有，不願出資興建，
    因此，僅就原告所有之範圍進行興建翻修。
  (二)73年8月間父親得知罹患肝癌，告知被告將國泰人壽保險之
    受益人改為母親蔡江抱娥，並將其所購置之不動產分配予子
    女三人，被告擁有基隆市○○路16巷4之3號4樓、基隆市○
    ○街197巷7號1樓，胞弟蔡志堅擁有基隆市○○路16巷4號1
    樓房地，以上均有所有權狀可參，至未辦保存登記之建物基
    隆市○○路36巷19號及系爭房屋，則因父親出資興建19號房
    屋，故該屋登記為父親所有，而系爭房屋因由原告出資興建
    ，以原告名義登載稅籍資料。父親在73年10月間逝世，於73
    年10月20日，為辦理繼承事宜，被告要求原告放棄父親其他
    財產之繼承權，並確認系爭房屋係由原告出資建造，故被告
    申報父親遺產稅時，僅申報基隆市○○路49巷30號地面層及
    水源路36巷19號房屋為父親名下之不動產，未將系爭房屋列
    為父親之遺產，足證申報遺產稅時，已認定系爭房屋為原告
    所有。
  (三)83年間，基隆市○○路19-1號2樓前段（即71年興建部分）
    石綿瓦屋頂因年久失修，雨季時常發生漏水狀況，原告又考
    慮再次拆除整建住所。時屆胞弟蔡志堅原居住在基隆市○○
    街197巷7號，該不動產係由母親以被告蔡志鴻名義購入，因
    胞弟蔡志堅擔心日後被告要求返還住所，將無地方居住，因
    此在本次拆建計畫中，由原告自行出資簽訂合約，除將2樓
    石綿瓦拆除外，加建3樓，拆除1樓舊有門窗、屋頂、外牆等
    ，換上全新鋁窗、落地門，並鋪設同一色系磁磚。
  (四)至系爭房屋後半段約20坪之興建，在81年間父親早已亡故，
    而母親當時已無多餘存款可得興建，雖證人林南洲因故受影
    響，多以不記得為供述，然其證稱曾到主婦商場拿工程款，
    實則其曾向原告收取多張工程款支票，而其所稱之主婦商場
    經營婚紗店之人即為原告，有原告提呈尚存之名片（原證17
    ）可證，亦足資證明系爭房屋確屬原告所有。
  (五)由基隆市暖暖區戶政事務所99年6月4日基暖戶字第09900013
    91號函覆資料，可看出系爭房屋之2樓、3樓部分係在86年10
    月26日即已申請編訂，1樓部分則在86年12月31日才為申請
    ，該1、2、3樓之房屋因當時兩造兄妹感情尚無不睦，原告
    又有工作故均委由被告辦理，被告在申請書上1樓部分，書
    寫申請人蔡素惠為房屋所有人，2樓、3樓部分則均為房屋現
    住人，亦足證明系爭房屋確為原告所有。
  (六)縱若原告對系爭房屋前半段部分，因薪資交由父親處理而興
    建，未能舉證出自原告帳戶轉付之證明，然由父親興建時即
    以原告名義登載，亦未將該產權列為父親遺產一事，即明父
    親興建時已有贈與原告之意，且由父親生前即已將房地產權
    分配予姊弟三人，亦足證明父親贈與子女之行為，則原告基
    於受贈亦得對系爭房屋主張所有權。如被告認有使用借貸之
    情，原告亦得依據民法第470條、472條等規定以本書狀為終
    止使用借貸之意思表示，終止本件借貸關係，請求被告遷讓
    、騰空交還該屋。
二、對被告抗辯之陳述：
  (一)被告辯稱系爭房屋係由家母出資興建，然衡諸常情，如係由
    父母親出資興建，理應對門牌號碼19號之舊建築翻修重建而
    非新建房屋，蓋該19號房屋原為父親所有，後由母親繼承，
    則如母親出資不是更應該在19號房屋為整建，怎麼會只興建
    系爭房屋？就母親之資金一事，據悉母親設於第一銀行哨船
    頭分行之帳戶，在80年12月底其帳戶餘額僅2,871元，根本
    不可能完成出資興建。在母親無法提供資金以及被告無出資
    意願情況下，本次興建資金必定須由原告籌措，原告當然是
    在自己原有房屋所在地為建築，此由門牌號碼水源路19號之
    建築未予更動即足證明始末。
  (二)被告抗辯系爭房屋由兩造父母出資興建，以76年間之綜合所
    得稅申報資料為據，證人蔡志堅亦附和是公司不做移交給母
    親，惟被告所提父母親所得稅申報資料，僅止於76年止，而
    被告為母親開戶之三本存摺有：1.第一銀行草店尾分行000-
    00-000000帳戶，在76年6月8日新開戶，至80年12月21 日帳
    戶餘款僅剩5,381元（原證18），其間有100萬元定期存款，
    亦於78年8月11日到期，遭被告提領而未存入。2.彰化銀行
    基隆分行07798-5自存摺中可見該帳戶在80年4月29日尚有定
    存2,171,000元入帳，但在當天只有100萬元續存一年，另外
    118萬元則提領一空，餘額僅剩432元，接著以最後一筆100
    萬元定存單質借至81年5月29日償還質借款後，帳戶餘額為
    9,894元（原證19）。3.另第一銀行哨船頭分行000-00-0000
    00帳戶在76年1月23日新開戶，到76年5月27日尚有480萬元
    入帳，惟隔天76年5月28日就將其中280萬元轉入被告及證人
    蔡志堅之帳戶，到77年8月4日止該帳戶僅剩萬餘元，直到80
    年12月止帳戶僅存2,871元（原證7），而證人蔡志堅亦證稱
    存摺都在母親那裡，伊是在兩年前才拿到那本簿子（見本院
    99年8月12日蔡志堅筆錄），可證存摺原即非由原告保管實
    明，母親所有帳戶在80年間早已被提領怠盡。本件系爭房屋
    被告在99年8月12日已自承非其出資興建，而父母親之存摺
    帳戶在興建當時根本無存款，則被告抗辯是由母親出資一事
    即屬非真。
  (三)被告辯稱原告無建造系爭房屋之資力，然原告於62年間畢業
    後即進入美商公司（Sea Train Line），64年進入長榮海運
    服務，當時月薪近萬元（原證4），所有賺的錢全數交由雙
    親處理。原告於68年5月結婚，配偶陳清池婚後亦任職於長
    榮海運公司，在船上擔任大管輪職務，每月薪資在當時約有
    3萬元左右，且為國外支薪，故在國內未申報收入及所得稅
    ，被告以所得稅資料認原告無資力，顯屬無稽。
  (四)被告辯稱系爭房屋後半段約20坪係由母親出資興建，惟被告
    對父親興建之19號建物尚仍提出資料，何以對81年、83年二
    次之興建竟無法提出任何出資憑據，且由被告所附呈之證物
    資料顯示母親之所得稅申報資料僅至76年度止，爾后即未有
    任何申報資料，而被告所稱之榮志工程公司、榮海船舶工程
    行等亦均在78年間即為註銷，則母親斯時已無任何收入，自
    存摺以觀更無被告將款項存入之記錄，反而可看出被告已將
    該存摺內之資金大額提領，截至81年間母親已無剩餘金錢可
    得出資興建房屋，如此被告以其所提呈母親在76年度尚有利
    息收入為據，推算本金亦僅能證明母親在76年間尚有存款，
    而無從證明81年間之存款尚存在，否則何以77年以後被告即
    未再為母親續行申報所得稅等資料，以資證明母親當時尚有
    存款可得出資興建系爭建物，是自不能以證人所稱是一名老
    婦人委託渠興建即認出資興建者為母親。
  (五)被告稱系爭房屋於86年10月27日始編訂門牌，而認原告所提
    原證一門牌號碼19之1號之房屋稅繳納通知單為門牌19號之
    誤書，然查66年興建門牌號碼19號磚造瓦屋16坪時之稅籍檔
    號為「Ｚ0000000000」，在68年度之課稅現值僅為28,500元
    ，而門牌19-1號鋼筋平房30坪之稅籍檔號「Ｚ0000000000」
    （原證13），該建物在68年課稅現值為82,900元（原證1）
    ，而被告所稱之門牌號碼19號是因未達起課值，故未核發房
    屋稅繳納通知，門牌號碼19-1號是因86年間由一層改為三樓
    ，結構改為鋼筋混凝土，面積加大，是再重為核課現值，此
    有卷附稅籍資料可參，門牌號碼19號及19-1號確為二間不同
    之稅籍編號，門牌號碼19號之編號為00000000000、門牌號
    碼19-1號編號為00000000000（原證14），被告明知，故為
    混淆。
  (六)再參證人蔡志堅於言詞辯論期日所陳，其對一樓稅單登記為
    原告名字之事，配合被告之詞而虛稱是借名，而證人之證詞
    與卷附母親在80年時之存款資料所示不符，更與父親生前已
    將財產分配予姊弟三人，而使被告及弟蔡志堅均獲有登記之
    所有權狀等情不符，足證被告及證人蔡志堅所稱均與事理有
    違。又證人蔡志堅又證稱在興建19-1號1至3樓房屋期間，有
    看見母親支付工資予包商，然證人蔡志堅當時住在基隆市○
    ○街197巷7號，迄84年間系爭房屋3樓興建完成後，始為搬
    遷，而興建過程中，證人蔡志堅以開計程車為業，又未住在
    系爭房屋，如何得知確切之付款時間？又如何看見母親付款
    ？證人蔡志堅之證詞與真實不符，且有違常理，應不具效力
    。
三、被告則請求駁回原告之訴，並以下列言詞置辯：
  (一)按「房屋所有權屬於出資興建之原始建築人，與起造人及納
    稅名義人誰屬無關。」最高法院69年度台上字第3336號裁判
    揭明斯旨。是自建取得所有權，應以實際出資興建之人，原
    始取得所有權，如無自己出資之事實，縱令其登記為建築執
    照之起造人或建造完成後納稅義務人，亦不能以此取得所有
    權。
  (二)系爭房屋建造過程如下：
  1.66年7月間，父親委由邱玉昌先生擴建水源路19號磚瓦屋，
    面積約16尺×36尺（約16坪），耗資121,777元，此有房屋
    照片1幀附在被告書寫之說明書及被告於66年7月間記載之房
    屋所有費用明細影本（被證4）為證。66年8月中，父親又委
    請林長和先生在上址磚瓦屋旁建造30尺×36尺（約30坪）之
    加強磚造房屋（平頂），建造費用251,337元，此亦有建造
    完成之房屋照片1幀附在被告書寫之說明書及被告當時記載
    之房屋所有費用明細影本為證（被證5），並經證人林長和
    證述明確。
  2.71年11月間，父親在被證5之加強磚造房屋上方增建30坪之2
    樓石棉瓦屋頂之磚牆屋（磚牆及牆柱部分委由阿樹師、其弟
    及阿輝施作；屋頂之3〞U型槽鋼條、支架及石棉瓦部分，委
    由姑表哥林榮燁先生施作），此亦有建造完成當時之照片1
    幀及被告記載之說明影本1紙為證（被證6）。上址房屋建造
    完成，原告與兩造父母均住在新建之2樓石棉瓦屋頂磚牆屋
    ，被證4之水源路19號磚瓦房屋及被證5之加強磚造房屋，互
    為打通，除設置供奉「蔡家」祖先牌位之佛堂及居家客廳外
    ，餘由被告全家居住使用。
  3.73年10月20日，父親過世。81年間，母親蔡江抱娥委請沈水
    來先生在被證5房屋後方空地，與前面房屋接連增建1、2樓
    平頂加強磚造房屋（新建造之1樓房屋即為系爭房屋之後段
    ），面積各30尺×24尺（約20坪），此亦有新建房屋之坐落
    位置照片1幀及被告說明書影本1紙為證（被證7），及證人
    沈水來，於99年7月15日到庭證述明確。增建完成，被證6之
    2樓石棉瓦房屋及被證7之鋼筋加強磚造2樓房屋由原告全家
    與母親居住使用，而被證4之水源路19號磚瓦房屋及被證5、
    7之鋼筋加強磚造房屋即系爭房屋，除前述供佛堂、居家客
    廳使用，餘由被告全家共同居住使用（蔡志堅全家曾居住約
    1年）。
  4.84年間，母親委請林南洲先生承包、洪金德施作拆除被證6
    之石棉瓦屋頂，改建為混凝土樓板，並增建3樓平頂加強磚
    造房屋及頂樓樓梯間，此亦有新建房屋之坐落位置照片1幀
    及被告說明書影本1紙及為證（被證8），並據承攬建造上揭
    建物之證人林南洲於99年7月15日到庭證稱綦詳。
  (三)原告所稱出資建造系爭房屋後段1、2樓房屋之供述，前後不
    一：依原告99年5月27日所提民事準備狀，以原證6之基隆第
    二信用合作社活儲存摺帳戶影本及手寫統計單共5筆計1,313
    ,000元為依據，主張建造系爭房屋後段之1、2樓建物共支出
    131萬餘元，而上開款項係由原告個人名義之基隆二信活儲
    帳戶領款支付；惟原告99年7月1日民事準備書(二)狀附原證
    16之說明書影本1紙稱相關之工程款，係借用陳清池甲存帳
    戶支票4紙，加上現金2筆，合計1,613,000元。兩者供述之
    總工款不符，付款方式歧異。況且原證16之說明書附件基隆
    市第二信用合作社客戶授信明細表可知，原告自81 年5月5
    日起至81年11月9日止，先後借款11筆(貸放序號依序為11、
    16、24、32、41、59、12、21、39、47、8)共18,550 ,000
    元，利息支出計801,809元，顯見原告81年間之個人經濟狀
    況並不寬裕，如是之經濟狀況，焉有能力或可能斥資蓋屋供
    娘家母、弟居住之理？
  (四)關於原告所稱兩造母親沒有存款部分：
  1.母親自父親於73年間過世後，即與原告同住，多年來，包含
    黃金、現金、存摺、印鑑章等均由原告保管，母親不識字，
    存款存、提情形，均由原告經手，此得由原告得提出原證7
    、18、19之蔡江抱娥存摺影本之事實得證。76年4月30日，
    被告、蔡志堅兄弟結束船舶工程事業，交給母親之現金，依
    證人蔡志堅於上開期日，證稱：「(你們移交時，帳戶裡面
    有多少錢？)約有1千萬元。」等語，由被證16-12之76年度
    綜合所得稅申報書，母親該年度之利息所得為343,561元，
    母親似將掌管之現金存款生息，除花錢建造系爭房屋(1樓後
    段及2、3樓部分)外，並未從事其他投資致虧損，母親於80
    、81年間存款絕非僅剩數千元。原告上開蔡江抱娥沒有錢之
    供稱，目的乃劣化母親之經濟能力。事實上，母親有足夠之
    資力建造系爭房屋，甚於86年起10年間，為其本人及孫子女
    繳交人壽保單保費計3,530,000元。
  2.上開保費，原告或會主張均由伊繳交，惟查，原告告發被告
    、蔡明斌(蔡志鴻之子)涉嫌侵占案件，業據臺灣基隆地方法
    院檢察署為不起訴處分確定(99年偵字第3142號)，依處分書
    所述，保費或由原告經手繳納，然被告賺錢交母親掌管，母
    親拿錢繳付保費，甚且拿錢出來建造房屋，則建造房屋之實
    際出資者，應為被告，原告並未出資建造系爭房屋，徒以稅
    籍登記之納稅義務人為原告，據以主張系爭房屋係其所有，
    委無可取。
  (五)關於被告申請編訂門牌部分：
    86年間，被告先為系爭房屋上面新增建造之2、3樓申請門牌
    編訂，未申系爭房屋之門牌編訂，而未申請系爭房屋門牌編
    訂之原因為：原證1之68年度之房屋稅單，其上納稅義務人
    已記載「蔡素惠」、房屋座落位置為「基隆市○○區○里○
    ○路36巷19-1號」；80年度之房屋稅單，其上納稅義務人亦
    記載「蔡素惠」、地址為「基隆市○○區○里○○路36巷19
    -1號」，誤認系爭房屋已有門牌編訂，因此，未申請系爭房
    屋部分。基隆市暖暖戶政事務所編訂系爭房屋上面2、3樓房
    屋之門牌後，發現系爭房屋沒有「門牌」可「釘」，到基隆
    市暖暖戶政事務所查，始知系爭房屋未申請門牌編訂，戶政
    事務所內沒有「基隆市○○區○里○○路36巷19-1號」之門
    牌號碼，被告始再為申請。被告申請時，或認為系爭之納稅
    義務人為原告，而勾選申請人為「所有權人」，然是否為系
    爭房屋之所有權人，參之首揭說明，取決於出資建造或登記
    ，原告既非出資建造者，亦未登記原告為系爭房屋之所有權
    人，不得以被告之誤為勾選，即據以認定系爭房屋為原告所
    有。
  (六)關於母親之財務管理部分：
  1.母親識字有限，會寫的字不多，此觀原證19之存摺上，80年
    7月25日領款30萬元加註「堅」字樣，字體不工整之事實自
    明。因此，母親不會填寫存、取款單，原告不否認母親與伊
    同住系爭房屋上面之2樓，既乃同住，99年11月11日言詞辯
    論期日，法官問：「76年公司結束營業後，至95年蔡江抱娥
    中風，期間蔡江抱娥的存摺、印章由何人保管？」原告答稱
    ：「我不知道，我只有在81年間因為蓋房子，有看過母親拿
    出原證19的存摺，母親說沒有錢蓋房子，後來就把存摺收回
    去，93年母親因保單被更改，所以就到銀行去結清帳戶，一
    直到媽媽95年中風以後，就依照他的吩咐，3本存摺都在我
    這邊保管」等語，應非真實。
  2.前揭原告所稱「93年因母親保單被更改」乙節，其實即為被
    告所提被證19之不起訴處分書，原告以該保單之保費均由伊
    負擔，經檢察官查證結果，負擔保費的人為母親，母親掌管
    「蔡家財產」，由「蔡家財產」提撥繳付母親本人、被告、
    訴外人蔡依雯、蔡明倫、蔡明斌、蔡美娟、蔡元傑等人之保
    費，期滿之保險金，被告若未再交母親掌管，當然屬被告所
    有。由上開不起訴處分書，適足證明原告前揭未保管、經手
    母親之金錢，均屬虛假。
  (七)原告非系爭房屋出資建造之所有權人，亦未受贈取得系爭房
    屋所有權，原告依民法第767條、第470條、第472條規定請
    求被告遷讓系爭房屋，顯無理由。
  1.依證人即兩造胞弟蔡志堅於99年8月12日言詞辯論期日之證
    詞，父親生前經營「隆海工程行」、兒子即被告、蔡志堅協
    助經營；被告經營「榮海工程行」(初設立時，以原告為掛
    名負責人)、蔡志堅協助經營；被告與長榮海運集團鄭深池
    共同成立「榮志工程有限公司」，被告、蔡志堅參與經營。
    原告68年5月間出嫁，財務獨立，此後，無論父親或母親掌
    管前述事業財務期間，全部財務之收支，均與原告無關，以
    前述經營事業賺的錢購置不動產或建造房屋含系爭房屋，亦
    均與原告無關。
  2.由(二)所述房屋建造之時程與發包興建及出資情形觀之，系爭
    房屋前段約30坪(即被證5)與後段約20坪(即被證7)，乃分別
    於68年8月間由父親、81年間由母親出資興建，原告起訴前
    ，97年8月6日基隆暖暖郵局第68號存證信函，亦自承「這棟
    房子是媽媽一點一滴攢錢蓋的」，再依證人蔡志堅證述，基
    隆市○○區○○路36號19號平房、19-1號3層樓房屋，均為
    父親、母親出資建造，其證詞與卷附承攬建造系爭房屋前段
    之證人林長和、承攬建造系爭房屋後段1、2樓建物之證人沈
    水來，承攬建造19-1號之3樓房屋之證人林南洲等之證述，
    均相吻合。系爭房屋既為父親(前段部分)、母親(後段部分)
    出資建造，原告非所有權人。
  3.被告否認兩造間就系爭房屋存在借貸關係，原告就該積極事
    實應負舉證之責。父親、母親建造系爭房屋之資金取自「蔡
    家財產」，而「蔡家財產」乃父親經營隆海工程行、被告經
    營榮海工程行、投資榮志工程有限公司之薪資與盈餘，累積
    而得，原告已出嫁，與其配偶陳清池經營事業，財務獨立，
    並未與「蔡家財產」相混，「蔡家財產」內沒有原告的錢，
    以「蔡家財產」建造之系爭房屋自非原告所有，被告自無向
    無權處分人之原告借用系爭房屋居住之可能，原告依借貸之
    法律關係，請求被告返還系爭房屋，亦顯無理由。
四、本院得心證之理由
    原告起訴主張系爭房屋由其出資興建，其為所有權人，縱認
    系爭房屋非由其出資興建，兩造之父以原告之名義登記稅籍
    資料，業將系爭房屋贈與原告等情；被告則抗辯系爭房屋非
    原告出資興建，兩造之父亦未將系爭房屋贈與原告等語，則
    本案之主要爭點應為：1.系爭房屋是否由原告出資興建？2.
    若系爭房屋非由原告出資興建，兩造之父是否業將系爭房屋
    贈與原告？經查：
  (一)原告應非系爭房屋之出資興建者
  1.原告雖主張系爭房屋之稅籍登記為其名義，被告於申請門牌
    編訂時，書寫申請人蔡素惠為房屋所有人，且父親過世後申
    報遺產稅時，亦未將系爭房屋列為父親之遺產，足證系爭房
    屋為原告所有等節，然為被告所否認，辯稱因原告為系爭房
    屋之納稅義務人，故申請門牌編訂時誤勾選原告為房屋所有
    人，且申報父親之遺產稅時係為節稅之故而未將系爭房屋列
    入父親遺產之中，不得以此認為原告為系爭房屋之所有人等
    情置辯。按房屋所有權屬於出資興建之原始建築人，與起造
    人及納稅名義人誰屬無關（參照最高法院69年度台上字第33
    36號裁判），合先敘明。關於系爭房屋之門牌編釘及稅籍編
    號部分，經本院函查基隆市暖暖區戶政事務所、基隆市稅務
    局七堵分局之結果，復稱「基隆市○○區○○里○鄰○○路3
    6巷19之1號係於86年12月31日初編，同址二樓、三樓於86年
    10月27日初編...」、「水源路36巷19號為一層樓建物，於
    66年9月26日興建完成，自66年10月起課徵房屋稅，稅籍編
    號原為00000000000。水源路36巷19-1號原為一層樓建物，
    於66年10月10日興建完成，自66年11月起課徵房屋稅，稅籍
    編號為0000000000，後經鄰里整編，稅籍編號重行編定為00
    000000000，該房屋於87年申報改建為三層樓之建物，稅籍
    編號增加編定為00000000000、00000000000及00000000000
    。」等，有基隆市暖暖區戶政事務所99年6月4日基暖戶字第
    0990001391號函、基隆市稅務局七堵分局100年2月11日基稅
    七二貳字第1000500913號函在卷可參，堪認系爭房屋在86年
    12月31日申請門牌編釘前，經課稅機關自66年11月起以稅籍
    編號為0000000000課徵房屋稅，且房屋稅之納稅義務人為原
    告等情無訛，姑不論被告辯稱86年間為系爭房屋申請門牌編
    訂時，因系爭房屋之納稅義務人為原告，而勾選申請人為「
    所有權人」，並非承認系爭房屋係原告所有等節是否屬實？
    原告有無取得系爭房屋之所有權，仍應視其是否出資興建而
    定。
  2.依66年間承攬建造系爭房屋前段部分之證人林長和於99年7
    月1日到庭證稱：「（是否認識兩造？）我只認識一位姓蔡
    的先生，年紀比我大，住在暖暖水源路那邊。（有無去過水
    源路19號附近做工程？）我印象中只有去這位姓蔡的先生那
    邊做，當時是承做一樓的牆壁水泥磚塊部分，工資也是這名
    蔡先生付給我的。時間太久，我不記得了。我忘記當時有沒
    有給他估價單，我看到我可以回憶起來。（66年11月23日的
    估價單所載的工程內容是否都是由你承作？）是。（本件承
    包工程的過程中有無向該名蔡先生借錢？）有，因為要買材
    料及發給工人薪水。（是否認識在場的原告及被告？）在承
    作工程過程中，曾經見過被告放學回來，但不曾見過原告。
    我不知道兩造之間有什麼關係。（本件承作工程中有無再承
    作隔間部分？）一樓部分確實是我做的，但有無作內部的隔
    間太久了我忘記了。」等語，係證稱系爭房屋（1樓）前段
    係兩造之父出資委託林長和建造，原告雖主張系爭房屋1樓
    前段係以其先前交由父母保管之積蓄支應云云，並提出其於
    64年間在長榮海運服務之調派通知（原證4）為憑，然上開
    調派通知僅足證明原告任職長榮海運股份有限公司，其有無
    將薪資交付予雙親保管？系爭房屋1樓前段之工程費是否使
    用其積蓄支應？等節，原告均未提出憑證以實其說，自難依
    原證4之調派通知而推定原告出資興建系爭房屋1樓前段之事
    實。
  3.另依81年間承攬建造系爭房屋後段1、2樓建物之證人沈水來
    於99年7月15日到庭證稱：「（81年間是否曾到基隆市○○
    區○○路36巷19之1號蓋房子？）有，是兩造的媽媽叫我去
    的。我是去旁邊蓋一、二樓的部分，當時旁邊已經有房子，
    我蓋的位置比較靠近山邊，都是老的婦人付錢給我的，這個
    工程本來是我哥哥接洽的，後來因為我哥哥車禍無法工作，
    所以才叫我去，工錢的部分都是付給我的，兩造不曾付過我
    錢，至於老婦人的錢是誰給的我不知道，一、二樓應該沒有
    隔間，但是太久了我不太記得，沒有廚房、廁所，但有樓梯
    ，我沒有負責隔間部分。（當時老婦所付的工資是以何方式
    支付？）都是現金。因為我不認識字，不收支票。」等語，
    係證稱系爭房屋1樓後段與其上2樓房屋部分均由兩造之母蔡
    江抱娥出資建造，並無原告參與出資興建之陳述，原告雖自
    陳其出資方式係自基隆二信活儲帳戶領款支付（原證6，原
    告之基隆市第二合作社活儲存摺帳戶影本及手寫統計單300,
    000、200,000、80,000、350,000、350,000、33,000，計1,
    313,000元），後改稱以訴外人陳清池甲存帳戶借票支付（
    原告99年7月1日狀附說明書影本、陳清池帳號00062-2甲存
    支票存根500,000、500,000、300,000、200,000，計1,500,
    000元）加上現金2筆，合計支付工程款1,613,000元等節，
    並提出上開資料為憑，惟上開資料僅足證明原告於81年間有
    上開金錢出入，不得遽為認定上開款項確係支付予證人沈水
    來之工程款，況且此以支票給付工程款之方式顯與證人沈水
    來前開證稱收現金等語不符，而蔡江抱娥目不識丁，若謂原
    告將支票交付其母，再由其母兌換成現金支付云云，亦與常
    情相悖，難以憑信。原告另主張其母於81年間已無剩餘金錢
    可得出資興建房屋，並提出蔡江抱娥第一銀行草店尾分行
    000-00-000000帳戶（原證18）、彰化銀行基隆分行07798-5
    存摺（原證19）、第一銀行哨船頭分行000-0 0-000000帳戶
    （原證7）等為憑，然查蔡江抱娥自86年起10年間，為其本
    人及孫子女繳交人壽保單保費計達3,530,000元，有被告提
    出之臺灣基隆地方法院檢察署99年偵字第3142號不起訴處分
    書在卷可參，依其上之所載：「90年9月15日、91年3月15日
    、91年9月15日、92年3月20日、92年8月15日、93年3月5日
    所繳之保險費係以告發人之台灣中小企業銀行帳號02706-6
    之支票帳戶繳納，93年6月10日向國泰人壽保險股份有限公
    司申請保險費自動轉帳付款，以告發人（原告）之台灣企銀
    帳號00000000000之帳戶支付保險費，…。調閱蔡江抱娥所
    有基隆愛三路郵局帳號00000000000000帳戶，87年1月1日起
    至97年12月31日之交易明細，自90年9月15日起至97年12月
    19日止，告發人以其上開帳戶繳納保險費時，其前後日期均
    有相同金額之款項自蔡江抱娥之郵局帳戶提領，有交易明細
    在卷足憑。告發人雖宣稱保險費係其繳納，然其資金來源係
    由蔡江抱娥支付，被告蔡志鴻將所賺之錢交由母親蔡江抱娥
    掌管，由蔡江抱娥轉交告發人代為墊付保險費，…」等語，
    堪認兩造之母於81年間並非無財力出資興建系爭房屋後段
    1、2樓，是原告此部分之主張尚難採信。
  4.至於84年間承攬建造系爭建物3樓等之證人林南洲於99年7月
    15日到庭證稱：「(這份工程承攬契約書是否是你簽立的？)
    （提示原證15之工程承攬契約書）是的。（請你回憶系爭工
    程你所承包的項目為何？）這個工程是一個老婦人叫我去做
    的，姓什麼我忘記了，...。系爭工程是老婦人跟我談的，
    契約書是我製作的，因老婦人不識字，所以她請哪個家人跟
    我簽約我不記得了，我也沒有印象。工程款的部分，都是老
    婦人叫我去拿我就去拿，但我印象中有一次好像是老婦人叫
    其子女還是媳婦去領錢來給我的，這個工程我針對的是該名
    老婦人。這個工程承做過程中，只有該名老婦人在決定，該
    名婦人說的為主，其他沒有人會來管這件事，我印象中當時
    沒有一名老的男子在。（剛剛有提到有一次是到主婦商場拿
    工程款，是否還記得商場是做什麼的？）該次是老婦人叫我
    去的，我印象很深，是一家婚紗店，金額應該是拿30萬元左
    右。我只記得交錢給我的是一名女子，不是該名老婦人，至
    於該名女子是誰我沒有印象。（到主婦商場拿30萬元左右是
    在工程一開始，還是工程快結束的時候？）應該是快做完了
    。因為該工程款約300多萬元，該名老婦人跟我說已經準備
    好錢要蓋了，一開始錢付的很快，有時候工程還沒有做到該
    階段，她也付了該階段的錢。我印象中，30萬元的部分是老
    婦人叫我去主婦商場拿的，至於是否是老婦人錢準備的不夠
    ，叫我去主婦商場拿，還是有其他的原因我不知道。」等語
    ，雖曾提及至主婦商場向原告拿30萬元現金等節，並據原告
    提出工程承攬契約書為證，惟系爭房屋3樓部分並非本案之
    訴訟標的，非本院審理範圍，本院就此部分不予認定，附此
    說明。
  (二)兩造之父蔡隆海應無贈與原告系爭房屋而使原告取得系爭房
    屋之所有權
  1.原告主張其父蔡隆海興建系爭房屋時即以原告名義登載，而
    父親過世後繼承人亦未將該產權列為父親遺產一事，即知興
    建時已有贈與原告之意等情，被告則否認有此一贈與之事實
    。查依證人蔡志堅即兩造之弟於本院99年8月12日言詞辯論
    期日證稱：「（你是否為基隆市○○區○○路36巷19之1後3
    樓房屋稅的納稅義務人？）對。（該三樓的房屋是否為你所
    有？）是我母親在83年、84年間蓋給我住的，我已經住了15
    年，我沒有出錢，稅單登記我的名字，就是要送給我的，不
    然的話就直接登記媽媽的名字就好了。（你目前所居住的19
    之1號3樓，你稱是你母親蓋給你的，你是否知悉你母親蓋房
    子的錢的來源？）是我們不做將公司移交給母親，那裏面的
    錢。（你剛稱房屋納稅義務人是誰就是表示房子要送給那個
    人，你是否知道19之1號1樓、2樓的納稅義務人是誰？）二
    樓蓋的當時是蔡江抱娥的名字，據我所知.....，一樓蓋好
    時是我姊姊蔡素惠的名字，但是是我父親因在買地的時候借
    用蔡素惠的名字，並不是要送給蔡素惠，所以當時不只是蔡
    素惠一個人住，跟我的情況不一樣。」等語，係證稱系爭房
    屋一樓稅單登記為原告名字係因借名，而非表示贈予原告之
    意。雖原告主張其父生前已將財產分配予姊弟三人，被告及
    弟蔡志堅均獲有登記之所有權狀，證人蔡志堅係附和被告之
    詞所為之證述云云，然系爭房屋前、後段，分別於66年8月
    間、81年間建造完成，已如前述，若謂系爭房屋已贈與原告
    ，為何始終未將贈與物交由原告占有，卻由被告居住使用長
    達二、三十年之久不曾間斷，此與贈與事實之經驗法則有違
    ，亦難遽為認定證人蔡志堅前開證言係附和被告之詞而不可
    採。
  2.兩造之父蔡隆海於73年10月20日死亡，74年4月間辦理遺產
    稅申報時，未將系爭房屋列入（原證5）遺產稅免稅證明書
    申報，此為兩造所不爭執，系爭房屋係未辦理保存登記之房
    屋，既未登記在兩造之父名下，基於節稅之考量，就未登記
    在其父名下之財產均未列入遺產稅免稅證明書申報，亦與常
    理相符，尚難僅憑此即認定系爭房屋為原告所有，系爭房屋
    是否為原告所有，仍應視原告是否為出資建造者而定。
  (三)原告不得依民法第767條、第470條、472條規定請求被告返
    還房屋
  1.系爭房屋應非原告出資興建，亦無受贈之事實，已如前述，
    則原告既非系爭房屋之所有權人，自無權源對被告主張民法
    第767條之物上請求權。
  2.另原告主張兩造間就系爭房屋存在借貸關係，惟被告否認有
    此關係，原告自應就借貸關係存在之事實負舉證之責，惟原
    告就此部分亦未舉證以實其說，其主張依借貸之法律關係請
    求被告返還系爭房屋，應無理由。
五、綜上，系爭房屋1樓前、後段，分別於68年8月間、81年間由
    蔡隆海、蔡江抱娥出資興建，原告非系爭房屋之所有權人，
    且原告主張系爭房屋已受贈與、兩造間存有借貸關係之事實
    ，均未提出任何證據足資認定，其依據民法第767條、第470
    條、472條規定請求被告返還系爭房屋，均無理由，應予駁
    回。其假執行之聲請，因訴之駁回而失所依附，不予准許。
六、訴訟費用新台幣3,530元，由敗訴之原告負擔。
中    華    民    國   100    年    3     月    24    日
                  家事法庭法  官  何怡穎
以上正本係照原本作成。
對於本件判決如有不服，應於收受送達後20日內向本院提出上訴
書狀，上訴於本院合議庭，並按他造當事人之人數附具繕本。
中    華    民    國   100    年    3     月    24    日
                          書記官  莊國南